臺灣士林地方法院民事判決　　　　　　　 96年度訴字第146號
原　　　告　甲○○
訴訟代理人　連世昌律師
被　　　告　乙○○
上列當事人間返還買賣價金等事件，本院於民國96年4 月25日言
詞辯論終結，判決如下：
    主  文
被告應給付原告新台幣貳佰肆拾陸萬柒仟柒佰玖拾伍元，及自民
國九十六年一月九日起至清償日止，按週年利率百分之五計算之
利息。
訴訟費用新台幣貳萬伍仟肆佰伍拾元由被告負擔。
本判決於原告以新台幣捌拾萬元供擔保後，得假執行。
    事實及理由
壹、程序方面：
    本件被告未於言詞辯論期日到場，核無民事訴訟法第386 條
    各款所列情形，爰依原告之聲請，由其一造辯論而為判決。
貳、實體方面：
一、本件原告起訴主張：
  (一)兩造於民國95年8 月15日簽訂不動產買賣契約書，由原告以
    新台幣（以下同）630 萬元之價格，向被告購買坐落於台北
    縣汐止市○○段社后頂小段264 地號土地暨其上建物門牌號
    碼台北縣汐止市○○路150 巷8 之1 號4 樓房屋及2 號房屋
    地下層停車位（以下簡稱系爭不動產），原告簽訂上開買賣
    契約書後，依約如期於95年8 月15日、17日、30日支付被告
    25萬元、38萬元、56萬元，共計119 萬元，及稅捐、其他費
    用共計87,795元。詎被告因本身財務狀況不佳，系爭不動產
    竟於依約應辦理所有權移轉登記予原告之前，遭被告之債權
    人為假扣押強制執行，原告迭以書面信限期催告被告履約，
    未獲解決，不得已遂於95年11月29日以寄證信函通知被告解
    除系爭不動產買賣契約。查兩造簽訂之不動產買賣契約書第
    7 條第4 項違約責任約定：「如乙方（即被告）毀約不賣或
    給付不能或不為給付給付或其他違約情事時，甲方（即原告
    ）除得解除本契約外，乙方應於5 日內將所收款項加倍返還
    甲方，以為違約之損害賠償，雙方並同時申請撤銷已進行之
    產權移轉，若因此所發生之稅捐、費用均由乙方負擔」，本
    件買賣契約因可歸責於被告之事由，致使系爭不動產無法依
    約如期辦理移轉登記予原告，顯已違反上開約定，原告自得
    解除契約，並請求被告返還原告已給付價金加倍之違約金
    238 萬元，及稅捐和其他費用87,795元，共計2,467,795 元
    等語，並聲明：(1)被告應給付原告2,467,795 元，及自起訴
    狀繕本送達翌日起至清償日止，按週年利率5%計算之利息。
    (2)原告願供擔保，請准宣告假執行。
  (二)對被告抗辯所為之陳述：
    (1)系爭不動產早由被告出租予訴外人朱台英占有使用，並由
      被告收取租金，至於被告與訴外人張金菊於95年9 月1 日
      簽訂之房屋租賃契約書內容不非真正，純係被告為規避系
      爭不動產遭拍賣或假扣押執行所為之假租約，此觀諸其租
      賃期間自95年10月10日至103 年12月31日長達8 年之久，
      既未約定押租金，租約亦未經公證自明，且依上開房屋租
      賃契約書附註約定，應認其真意非在承租系爭不動產，而
      充其量僅解為類似「為免於日後過戶之手續無法完成」之
      擔保效果。又被告主張以其與原告間不動產買賣契約價金
      用以沖抵被告與訴外人張金菊間之租金債權，除與債之相
      對性原則不符外，被告亦應就該租金債權之存否事實負舉
      證責任。
    (2)被告簽約前債務狀況極差，屢經其他債權銀行催收致需款
      孔急，竟仍於95年8 月15日出售系爭不動產予原告，迨原
      告依約支付價金119 萬元後，系爭不動產竟遭債權銀行假
      扣押，足見被告蓄意毀約，惡性重大。因被告惡意違約，
      致原告身體精神蒙受鉅大損失，原告數度奔走，試圖與被
      告債權銀行協商解決辦法，甚至不惜存入寶華商業銀行股
      份有限公司（以下簡稱寶華銀行）、台北國際商業銀行股
      份有限公司（以下簡稱台北國際商銀）定存單作為協商辦
      理所有權移轉登記之條件，均告未果。原告購入系爭不動
      產原欲轉售或出租，詎被告不僅未能屢約，且任由前承租
      人朱台英占用迄今拒絕搬遷，原告自得請求加倍返還已支
      付價金作為違約賠償。
二、被告未於言詞辯論期日到場，亦未提出書狀為任何聲明，惟
    據其以前提出之書狀陳述略以：
  (一)兩造於95年8 月15日簽訂不動產買賣契約書，係由訴外人張
    金菊出面簽約及付款，原告於95年8 月28日完稅過戶時，系
    爭不動產遭訴外人萬泰商業銀行股份有限公司（以下簡稱萬
    泰銀行）假扣押，被告於95年8 月31日即請訴外人萬泰銀行
    塗銷查封，原告因了解被告係因替配偶作保，配偶因經營公
    司財務發生週轉困難，遂於95年9 月1 日由訴外人寶鎮房屋
    仲介有限公司蔡明俊帶訴外人張金菊來與被告簽訂房屋租賃
    契約書。被告積極與各債權銀行協商撤銷扣押，惟無法達成
    協商，以致無法順利將系爭不動產過戶予原告，法院執行查
    封時，承租人曾提出上開房屋租賃契約書予書記官，依上開
    房屋租賃契約書所載，原告已同意以不動產買賣契約價金
    119 萬元沖抵租金，故原告請求被告返還119 萬元之加倍違
    約金238 萬元，實不合理。
  (二)原告要求加倍之違約金顯屬過高，請求法院依民法第252 條
    酌減至相當數額等語，資為抗辯。
三、本件經本院依民事訴訟法第271 條之1 準用同法第270 條之
    1 第1 項第3 款規定，整理並協議簡化爭點及不爭執點如下
    （本院96年4 月25日言詞辯論筆錄，第79 頁至第81頁）：
  (一)兩造不爭執之事實：
    (1)兩造於95年8 月15日簽訂不動產買賣契約書，由原告以
      630 萬元之價格，向被告購買坐落於台北縣汐止市○○段
      社后頂小段264 地號土地暨其上建物門牌號碼台北縣汐止
      市○○路150 巷8 之1 號4 樓房屋及2 號房屋地下層停車
      位，約定第1 期簽約款25萬元於95年8 月15日支付，第2
      期備證款38萬元於95年8 月17日支付，第3 期完稅款63萬
      元於稅單核下3 日內給付、尾款504 萬元除代償被告貸款
      外，辦妥塗銷後餘款於交屋時給付（第10頁至第15頁），
      約定登記名義人為訴外人張金菊。
    (2)原告業於95年8 月15日、17日、30日支付被告25萬元、38
      萬元、56萬元，共計119 萬元，並支付95年度契稅20,142
      元、2,966 元、土地增值稅63,479元、地價稅407 元、台
      北縣汐止地政事務所登記費561 元、書狀費240 元，共計
      87,795元（第16頁至第20頁） 。
    (3)系爭不動產前經訴外人萬泰銀行聲請假扣押執行，經本院
      以95年度執全字第1864號受理在案，於95年8 月25日辦理
      查封登記，嗣因債權人撤回執行，於95年8 月31日辦理塗
      銷查封登記（被證1） 。又訴外人台北國際商銀（嗣合併
      更名為永豐商業銀行股份有限公司）、寶華銀行、大眾商
      業銀行股份有限公司、陽信商業銀行股份有限公司、玉山
      商業銀行股份有限公司先後聲請對系爭不動產假扣押執行
      ，經本院95年度執全字第1982號、95年度執全字第2000號
      、95年度執全字第2165號、95年度執全字第2233號、95年
      度執全字第2538號受理在案（均併入95年度執全字第1982
      號執行），於95年9 月8 日辦理查封登記。嗣訴外人寶華
      銀行於95年9 月22日撤回假扣押執行後，再聲請假扣押執
      行，經本院以96年度執全字第200 號受理在案，併入95年
      度執全字第1982號執行。
    (4)原告於95年11月22日以內湖西湖郵局第1472號存證信函催
      告被告於95年11月26日前履約，逾期即解除契約（原證4
      ），再於96年11月29日以內湖西湖郵局第1497號存證信函
      催告被告於95年11月30日前出面辦理解除契約並依約賠償
      （第24頁至第27頁） 。
    (5)本院95年度執全字第1982號假扣押強制執行事件於95 年9
      月12日執行查封時，被告在場陳稱系爭不動產已出租他人
      ，另停車位出租予訴外人陳太太，租期至95年12月31日，
      每月租金1,800 元。
    (6)訴外人張金菊前於95年9 月1 日與被告簽訂房屋租賃契約
      書，由訴外人張金菊承租系爭不動產，契約書上記載租期
      自95年10月10日起至103 年12月31日止，約定以95年8 月
      15日25萬元、95年8 月17日38萬元、95年8 月30日匯入款
      63萬元作為沖抵租金（第43頁至第48頁） 。
  (二)兩造爭執要旨：
    (1)原告依不動產買賣契約書第7 條第4 款請求加倍返還已付
      價金，該違約金之約定是否過高？
    (2)被證2 之房屋租賃契約書內容是否真正？兩造是否已同意
      以已收價金沖抵租金？
四、茲就上述爭點，析述本院得心證之理由如下：
  (一)原告依不動產買賣契約書第7 條第4 款請求加倍返還已付價
    金，該違約金之約定是否過高？
    查兩造簽訂之不動產買賣契約書第7 條第4 項違約責任約定
    ：「如乙方（即被告）毀約不賣或給付不能或不為給付給付
    或其他違約情事時，甲方（即原告）除得解除本契約外，乙
    方應於5 日內將所收款項加倍返還甲方，以為違約之損害賠
    償，雙方並同時申請撤銷已進行之產權移轉，若因此所發生
    之稅捐、費用均由乙方負擔」等語（第13頁），而原告業已
    支付被告買賣價金119 萬元，並支付契稅、土地增值稅、地
    價稅、台北縣汐止地政事務所登記費、書狀費共計87,795元
    之事實，業據原告提出付款明細表（第16頁）、匯款申請書
    （第17頁）、契約繳款書（第18頁）、土地增值稅繳款書（
    第19頁）、地價稅繳款書、規費徵收聯單（第20頁）等影本
    為證，並為被告所不爭執，故原告主張被告除應上開返還稅
    捐、費用87,795元外，並應加倍返還所收款項等語，被告則
    辯稱上開違約金之約定過高應予酌減云云。經查：(1)不動產
    經法院囑託辦理查封、假扣押、假處分登記後，在未為塗銷
    登記前，依修正後土地登記規則第141 條規定，登記機關既
    應停止與其權利有關之新登記，則對該不動產相關權利登記
    之請求，即處於給付不能之狀態（最高法院88年度台上字第
    880 號判決要旨參照）。查系爭不動產目前經訴外人台永豐
    商業銀行股份有限公司、寶華銀行、大眾商業銀行股份有限
    公司、陽信商業銀行股份有限公司、玉山商業銀行股份有限
    公司聲請對系爭不動產假扣押執行，經本院95年度執全字第
    1982號假扣押查封在案之事實，業經本院調取相關假扣押強
    制執行卷宗核閱屬實，則不動產在本院言詞辯論終結前，既
    仍在查封中，應認不動產所有權移轉登記已陷於給付不能，
    符合兩造簽訂之不動產買賣契約書第7 條第4 項所稱出賣人
    給付不符之違約情事，依該條約定，被告應將所收款項加倍
    返還原告作為違約之損害賠償。(2)第按，「約定之違約金額
    過高者，法院得減至相當之數額。」民法第252 條固有明文
    規定，惟此規定乃係賦與法院得依兩造所提出之事證資料，
    斟酌社會經濟狀況並平衡兩造利益而為妥適裁量、判斷之權
    限，非謂法院須依職權蒐集、調查有關當事人約定之違約金
    額是否有過高之事實，而因此排除債務人就違約金過高之利
    己事實，依辯論主義所應負之主張及舉證責任。況違約金之
    約定，為當事人契約自由、私法自治原則之體現，雙方於訂
    約時，既已盱衡自己履約之意願、經濟能力、對方違約時自
    己所受損害之程度等主、客觀因素，本諸自由意識及平等地
    位自主決定，除非債務人主張並舉證約定之違約金額過高而
    顯失公平，法院得基於法律之規定，審酌該約定金額是否確
    有過高情事及應予如何核減至相當數額，以實現社會正義外
    ，當事人均應同受該違約金約定之拘束，法院亦應予以尊重
    ，始符契約約定之本旨（最高法院93年度台上字第909 號判
    決要旨參照）。經查：本件原告於95年8 月15日簽訂不動產
    買賣契約書當日支付被告25萬元，並於同年月17日、30日支
    付被告38萬元、56萬元，共計119 萬元，惟系爭不動產於95
    年8 月25日業經假扣押查封在案，嗣於同年月31日因債權人
    撤回執行之啟封，旋遭其他債權人於95年9 月8 日再聲請假
    扣押查封登記迄今，而陷於給付不能之情形，對原告而言，
    至少損失買賣價金119 萬元，此部分被告本應返還。又原告
    為助被告與債權銀行協商撤銷系爭不動產查封，以利系爭不
    動產辦理所有權移轉登記，於95年9 月21日交付面額各33萬
    元、106 萬元之定期存單予被告之債權銀行即訴外人寶華銀
    行、台北國際商銀，作為撤銷假扣押之擔保等情，業據原告
    提出定期存款存單影本為證（第71頁至第72頁），足見本件
    被告違約，原告除上開119 萬元買賣價金及相關稅費以外，
    尚有額外之支出。且系爭不動產為鋼筋混凝土造層樓房，登
    記面積111.41平方公尺、陽台11.91 平方公尺，換算為建物
    面積共計37.3坪，加計地下層車位1 個，此有不動產買賣在
    卷可稽（第11頁），倘原告於95年8 月間以630 萬元順利購
    得系爭不動產，換算建物部分1 坪約15萬元，以目前房價上
    漲之情勢，難認原告締約預期利益未受損害。參以內政部頒
    佈之不動產買賣契約範本，亦約定賣方違約時，除應將買方
    已付之房地價款並附加法定利息全部退還買方外，買方並得
    請求應按房地總價款15% 之違約金，但該賠償之金額超過已
    付價款者，則以已付價款為限，是以，本件原告除請求被告
    返還已付房地價款外，並請求被告賠償與同額之違約金，衡
    諸社會交易常情，並未過高而顯失公平。況違約定金之約定
    係為確保契約之履行，於被告違約不賣時，原告之請求權已
    獨立存在，既經約定違約金額，原告毋庸舉證證明其所受實
    際損害，除非有過高顯失公平之情形，原告即可依約定金額
    請求被告為給付，本件被告既未舉證證明約定之違約金額過
    高而顯失公平，其於簽具不動產買賣契約時本應衡量自己履
    約可能性及經濟能力，而受該違約金約定之拘束，否則倘其
    違約時，得任意指摘原約定之違約金額過高而要求核減，無
    異將債務人不履行契約之不利益歸由債權人分攤，不僅對債
    權人難謂為公平，抑且有礙交易安全及私法秩序之維護。綜
    上，被告請求酌減定金契約約定之違約金，尚非可採。
  (二)被證2 之房屋租賃契約書內容是否真正？兩造是否已同意以
    已收價金沖抵租金？
    又被告辯稱系爭不動產查封後，約定之登記名義人即訴外人
    張金菊來於95年9 月1 日與被告簽訂房屋租賃契約書，原告
    已同意以不動產買賣價金119 萬元沖抵租金云云，惟為原告
    所否認，辯稱上開租約純係被告為規避系爭不動產遭拍賣或
    假扣押執行所為之假租約等語。經查：被告提出之房屋租賃
    契約書（第44頁至第47頁），除立契約人欄有訴外人張金菊
    署押外，其餘契約當事人欄、第1 條租賃範圍、第2 條租賃
    期間自95年10月10日起至103 年12月31日止、第3 條租金每
    月13,000元及加註「95.8.15.25萬及95.8.17.38萬及95.8.
    30匯入款63萬作為沖抵租金」、附註條文：「本約係為購買
    本標的物於95年8 月15日簽訂買賣合約支付2 成訂金款，為
    免為日後過戶手續無法完成，簽訂此約作為保證」等各節，
    均僅有被告一方用印，與一般租約之形式有悖，其真實性已
    非無疑。況上開上開契約之當事人為被告與訴外人張金菊，
    其約定內容是否經原告同意而得拘束於原告，並得以被告對
    訴外人張金菊之租金債權用以抵銷原告對被告之違約金債權
    ，亦非無疑。參以原告另提出被告與訴外人朱台英於94年10
    月10日就系爭不動產簽訂之房屋租賃契約書，租期至95年10
    月9 日止，而原告主張訴外人朱台英於租約屆期後拒不搬遷
    ，則被告既未舉證證明已將租賃標的物交付原告或訴外人張
    金菊占有使用，尚難逕認被告對原告或訴外人張金菊有租金
    債權可供抵銷。
五、按「給付無確定期限者，債務人於債權人得請求給付時，經
    其催告而未為給付，自受催告時起，負遲延責任。其經債權
    人起訴而送達訴狀，或依督促程序送達支付命令，或為其他
    相類之行為者，與催告有同一之效力。」「遲延之債務，以
    支付金錢為標的者，債權人得請求依法定利率計算之遲延利
    息。」民法第229 條第2 項、第233 第1 項前段分別定有明
    文。本件兩造買賣契約因被告給付不能而違約，而原告已支
    付買賣契約119 萬元予被告，並支付系爭不動產買賣相關之
    契稅、土地增值稅、地價稅、台北縣汐止地政事務所登記費
    、書狀費共計87,795元，則原告依不動產買賣契約書第7 條
    第4 項約定，訴請被告返還2,467,795 元（119x2+87,795=
    2,467,795） ，及自起訴狀繕本送達翌日即96年1 月9 日起
    至清償日止，按週年利率5%計算之利息，為有理由，應予准
    許。
六、原告陳明願供擔保請准為宣告假執行，經核於法要無不合，
    爰酌定相當之擔保金額准許之。
七、末按，「法院為終局判決時，應依職權為訴訟費用之裁判。
    」民事訴訟法第87條第1 項定有明文。查本件原告之訴為有
    理由，訴訟費用25,453元應由被告負擔。
八、本件判決基礎俱已臻明確，兩造其餘攻防方法及訴訟資料經
    本院審酌後，核與判決不生影響，無逐一論駁之必要，併此
    敘明。
九、據上論結，原告之訴為有理由，依民事訴訟法第385 條第1
    項前段、第78條、87條第1 項、第390 條第2 項，判決如主
    文。
中　　華　　民　　國　　96　　年　　5 　　月　　9 　　日
                  民事第二庭  法  官  陳玉曆
以上正本證明與原本無異。
如對本判決上訴須於判決送達後20日內向本院提出上訴狀。
中　　華　　民　　國　　96　　年　　5 　　月　　11　　日
                              書記官  蔡雨呈
